【裁判字號】    97,訴,429
【裁判日期】    970925
【裁判案由】    債務人異議之訴
【裁判全文】
臺灣臺中地方法院民事判決               97年度訴字第429號
原      告  乙○○
訴訟代理人  林益輝    律師
複代理人    王耀賢    律師
複代理人    戊○○
被      告  台灣新光商業銀行股份有限公司
                      7、28.
法定代理人  甲○○
訴訟代理人  丁○○
            丙○○
上列當事人間債務人異議之訴事件，於民國97年9月11日言詞辯
論終結，本院判決如下：
    主      文
確認被告持有以原告名義簽發，發票日為民國九十四年七月二十
五日、票面金額為新台幣壹零伍萬元、到期日未載之本票壹紙，
對原告之票據權利不存在。
本院九十六年度執助字第一三一六號給付票款強制執行事件之強
制執行程序應予撤銷。
被告應給付原告新台幣捌萬捌仟陸佰玖拾柒元，及自民國九十七
年三月四日起至清償日止，按年息百分之五計算之利息。
訴訟費用由被告負擔。
    事實及理由
一、兩造之主張：
  (一)原告起訴主張：被告以其持有原告於民國94年7月25日所簽
    發，面額新台幣（下同）1,050,000元之本票為由，向臺灣
    高雄地方法院申請本票裁定准予強制執行，經該院核發95年
    度票字第28641號本票裁定；嗣被告持上開本票裁定與確定
    證明書為執行名義對原告之財產聲請強制執行，而由本院民
    事執行處以96年度執助字第1316號給付票款強制執行事件受
    理在案。惟查前開95年度票字第28641號本票裁定所示本票
    ，並非原告所簽發，其上發票人之簽名亦與原告之簽名不符
    ，是原告自得請求確認被告對原告之本票債權不存在，並請
    求撤銷強制執行程序。又被告自96年1月起，已依本院之執
    行命令收取原告薪資共88,697元，而被告對原告既無本票債
    權，是其受領該金額自屬無法律上之原因而受有利益，致原
    告受有損害，原告得併依不當得利之規定，請求被告返還所
    受之利益。爰依強制執行法第14條第1項之規定，提起債務
    人異議之訴，請求撤銷對原告之強制執行程序等語。並聲明
    ：
    1.確認被告持有以原告名義簽發，發票日為94年7月25日、
      票面金額為1,050,000元、到期日未載之本票1紙，對原告
      之票據權利不存在。
    2.本院96年度執助字第1316號給付票款強制執行事件之強制
      執行程序應予撤銷。
    3.被告應給付原告88,697元，及自起訴狀繕本送達翌日即97
      年3月4日起至清償日止，按年息百分之五計算之利息。
  (二)被告則以：本件原告於94年7月間，由訴外人張由甲邀同原
    告為連帶保證人，向被告借款，申請過程均附有原告及訴外
    人張由甲之個人資料，原告即有擔任連帶保證人之意思表示
    ，且對借款情形、契約及本票之做成均知悉。其後訴外人張
    由甲之借款經被告核准後，並於94年7月25日由原告及訴外
    人張由甲在其當時任職之台中清泉岡營區外對保並簽發系爭
    本票，該本票確係由原告所做成，自不容原告否認。若原告
    非簽發本票之人，則該簽發之人必有原告之授權代為簽發等
    語，資為抗辯。並聲明：原告之訴駁回。
二、下列事實為兩造所不爭執，並有臺灣高雄地方法院95年度票
    字第28641號本票裁定為證，且有法務部調查局97年8月26日
    調科貳字第09700329670號鑑定書在卷可稽，復經本院調取
    本院96年度執助字第1316號給付票款強制執行案卷核閱屬實
    ，自堪信為真實，本院採為判決之基礎。
  (一)被告執有臺灣高雄地方法院95年度票字第28641號本票裁定
    ，向臺灣高雄地方法院聲請強制執行，由該院囑託本院對原
    告強制執行，囑託執行案件由本院96年度執助字第1316號強
    制執行案件受理，並於96年12月17日發扣押移轉命令，執行
    原告在國軍台中財務處的薪資的三分之一，由被告收取，該
    執行案件尚未終結。
  (二)被告現仍執有發票日94年7月25日、票面金額1,050,000元，
    到期日未載，發票人名義為原告之本票1紙。
  (三)第1項執行案件，被告已經執行取得88,697元。
  (四)被告執有之本票及借據上，原告名義之簽名經送法務部調查
    局鑑定之結果，與原告之簽名不符。
三、本件訴訟之爭點：
  (一)被告執有之本票及借據上原告名義的簽名，是否真正？
  (二)原告以系爭本票非原告簽發為由，請求確認被告對原告的本
    票債權不存在及撤銷強制執行程序，並依不當得利之法律關
    係，請求被告返還執行所得88,697元，是否有理由？
四、得心證之理由：
  (一)按確認法律關係之訴，非原告有即受確認判決之法律上利益
    者，不得提起之，一、按確認法律關係之訴，非原告有即受
    確認判決之法律上利益者，不得提起之，民事訴訟法第247
    條第1項前段定有明文。所謂「即受確認判決之法律上利益
    」，須因法律關係之存否不明確，致原告在私法上之地位有
    受侵害之危險，而此項危險得以對於被告之確認判決除去之
    者，始為存在，最高法院著有27年上字第316號民事判例可
    資參照。本件原告主張被告所持有以原告為發票人之上開系
    爭本票債權不存在，被告竟持系爭本票，聲請本票准許強制
    執行，嗣並對原告實施強制執行等情，為被告所否認，是兩
    造就系爭本票債權是否存在顯有爭執，則原告在私法上之地
    位因被告主張而有受侵害之危險，而此項危險得以對於被告
    之確認判決除去，故應認本件原告有即受確認判決之法律上
    利益，合先敘明。
  (二)次按執行名義無確定判決同一之效力者，於執行名義成立前
    ，如有債權不成立或消滅或妨礙債權人請求之事由發生，債
    務人亦得於強制執行程序終結前提起異議之訴，強制執行法
    第14條第2項定有明文。此項之修正意旨，在於無實體上確
    定力之執行名義，因未經實體上權利存否之審查，債務人實
    無抗辯之機會，乃就此項執行名義成立前，所存實體上權利
    義務存否之爭執，許由債務人提起異議之訴，以謀救濟。查
    被告持臺灣高雄地方法院95年度票字第28641號本票裁定，
    向臺灣高雄地方法院聲請強制執行，由該院囑託本院對原告
    強制執行，並於96年12月17日發扣押移轉命令，執行原告在
    第3人國軍台中財務處之薪資債權，業經本院調取前開本院
    96年度執助字第1316號給付票款強制執行卷宗核閱無誤，是
    系爭強制執行程序尚未終結，原告若有債權不成立或消滅或
    妨礙債權人即本件被告請求之事由，自得提起債務人異議之
    訴。
  (三)被告雖執有發票日94年7月25日、票面金額1,050,000元，到
    期日未載，發票人名義為原告之本票1紙，然原告否認其有
    在本票上簽名之事實。而按事實為法律關係發生之特別要件
    者，在消極確認之訴，應由被告就其存在負舉證之責任（參
    司法院30年12月30日院字第2269號解釋意旨），而本票本身
    是否真實，即是否為發票人所作成，應由執票人負證明之責
    ，故發票人主張本票係偽造，對執票人提起確認本票債權不
    存在之訴者，應由執票人之被告就本票為真正之事實，先負
    舉證責任。經查，本件原告既主張系爭本票非其所簽發，系
    爭本票上原告之簽名及印章亦非真正等語，依前開說明，執
    票人即被告即應就本票之真正，負證明之責。查被告主張系
    爭本票上之簽名為原告所為之事實，固舉證人劉賢偉為證，
    且證人劉賢偉於本院證稱本票上之簽名及地址分別是由借款
    人及保證人（即原告）自行書寫者等情；惟查證人劉賢偉為
    被告之員工，且為本件系爭訴外人張由甲向被告借款之承辦
    人，是其證述，顯事涉自己於承辦本件系爭借款業務時，對
    保程序是否符合被告公司之規定，所為證言，不免維護自己
    ，而欠缺憑信性；且查依被告提出之借款契約書及本票，其
    上關於借款人、保證人、發票人、地址等文字之書寫，以肉
    眼觀察其筆畫特徵、組織及書寫慣性等，明顯均是由同一人
    所為，已與證人劉賢偉所證分別由借款人、保證人各自書寫
    之事實不符。又經本院將被告提出之本票、借款契約書，與
    原告在同時期即94年間任職於陸軍航空602旅時所製作之印
    鑑卡、第五類軍品庫儲安全維護檢查紀錄表及原告當場書寫
    之簽名等文件，送法務部調查局鑑定結果，亦認被告提出之
    本票、借款契約書上原告名義簽名之特徵，與原告真正之簽
    名不符，亦有該局97年8月26日調科貳字第09700329670號鑑
    定書在卷可稽，足認證人劉賢偉所證確與事實不符，應不可
    採。此外，被告復無法舉證證明系爭本票上之簽名確為原告
    所親簽或授權他人代為簽名者，即未盡舉證之責，自堪認原
    告之上開主張為真實。而原告既未在本票上簽名，則依票據
    法第5條第1項規定「在票據上簽名者，依票上所載文義負責
    」之反面解釋，原告自即毋庸負系爭本票之發票人責任。
  (四)查本件被告係以本票准許強制執行之裁定為執行名義，向臺
    灣高雄地方法院聲請強制執行，而由該院囑託本院對原告強
    制執行；是被告所持有之執行名義即為無確定判決同一之效
    力者，是原告依強制執行法第14條第2項規定，自得以於執
    行名義成立前，有債權不成立或消滅或妨礙債權人請求之事
    由發生，提起債務人異議之訴。而被告未能證明系爭本票之
    真正，原告就系爭本票不負票據上責任，業如前述；從而，
    原告訴請確認系爭本票債權不存在，為有理由，應予准許。
    又被告對於原告，既無系爭本票債權存在，系爭本票准予強
    制執行執行名義之執行力即確定不存在，自不得再對原告實
    施強制執行，則原告以執行名義成立前有債權不成立之事由
    發生，提起本件債務人異議之訴，以排除系爭執行名義之強
    制執行，亦屬有據。
  (五)又按無法律上之原因而受利益，致他人受損害者，應返還其
    利益，雖有法律上之原因，而其後已不存在者，亦同，民法
    第179條規定甚明。查被告就系爭本票對原告之票據權利，
    已經本院審認結果認為不存在，且本院前揭執行事件所為之
    強制執行程序亦應撤銷，則被告因該強制執行而取得88,697
    元之法律上之原因，事後已不復存在，其受有利益，並致原
    告受有損害，被告自應將其所受之利益返還之。從而，原告
    依據民法第179條之規定，請求被告返還88,697元，及自起
    訴狀繕本送達翌日即97年3月4日起至清償日止，按週年利率
    5%計算之利息，亦屬有據，應予准許。
五、本件事證已臻明確，兩造其餘攻擊防禦方法及所舉證據，經
    審酌結果，與本件判決結論均無影響，爰不一一論述，附此
    敘明。
六、據上論結，本件原告之訴為有理由，依民事訴訟法第78 條
    ，判決如主文。
中    華    民    國    97    年    9     月    25    日
                  民事第三庭    法  官  林源森
以上正本係照原本作成。
如對本判決上訴，須於判決送達後20日內向本院提出上訴狀（須
附繕本）。
中    華    民    國    97    年    9     月    25    日
                                書記官  黃士益


司法院資訊處製作；財團法人民間司法改革基金會備份。
